【裁判字號】    99,交聲,207
【裁判日期】    990107
【裁判案由】    聲明異議
【裁判全文】
臺灣臺中地方法院交通事件裁定         99年度交聲字第207號
原處分機關  交通部公路總局臺中區監理所臺中市監理站
異  議  人
即受處分人  甲○○
上列異議人即受處分人因違反道路交通管理處罰條例案件，對於
交通部公路總局臺中區監理所臺中市監理站中華民國98年12月18
日所為之處分（原處分：裁監稽違字第裁61-GE0000000號裁決書
 ），聲明異議，本院裁定如下：
    主  文
原處分關於罰鍰新臺幣萬壹仟伍佰元之處分撤銷。
前項撤銷部分，甲○○不罰。
    理  由
一、聲明異議意旨略以：緩起訴期間已期滿，已依臺灣臺中地方
    法院檢察署處分命令通知書繳納緩起訴處分金新臺幣（下同
    ）50,000元，因本人目前仍需做復健手術，故向監理單位方
    面申請罰鍰予以免罰，申請一罪不二罰等語（吊扣機車駕駛
    執照1年及施以道安講習部分未據異議）。
二、原處分意旨則以：異議人甲○○騎乘BQ7-838號重機車，於
    97年9月30日凌晨2時35分許，在臺中市○○○路191號前處
    ，因酒後駕車，經抽血檢驗其血液中酒精濃度達106MG/DL
    ，換算呼氣酒精濃度值達每公升0.50毫克，超過標準值之違
    規行為，經臺中市警察局第三分局勤工派出所員警以中市警
    交字第GE0000000號違反道路交通管理事件通知單舉發。原
    處分機關依違反道路交通管理處罰條例第35條第1項第1款，
    裁處罰鍰31,500元、吊扣機車駕駛執照1年、並施以道安講
    習（97年11月14日完納罰鍰31,500元、97年11月13日已執行
    吊扣機車駕照12個月、簽收道安講習單，完成結案）。
三、本院認：
（一）按汽車（包括機器腳踏車）駕駛人飲用酒類或其他類似物
      後其吐氣所含酒精濃度超過每公升0.25毫克或血液中酒精
      濃度超過百分之0.05以上者，不得駕車，道路交通安全規
      則第114條第2款定有明文。又汽車駕駛人，駕駛汽車經測
      試檢定有酒精濃度超過規定標準者，處15,000元以上60,0
      00元以下罰鍰，並當場移置保管其車輛及吊扣其駕駛執照
      1年，因而肇事致人受傷者，並吊扣其駕駛執照2年；汽車
      駕駛人經依第1項規定吊扣駕駛執照，並於吊扣期間再有
      第1項情形者，處60,000元之罰鍰，並當場移置保管該汽
      車及吊銷其駕駛執照；如肇事致人重傷或死亡者，吊銷其
      駕駛執照，並不得再考領，道路交通管理處罰條例第35條
      第1項第1款、第3項分別定有明文。
（二）又94年2月5日公布，95年2月5日施行之行政罰法第1 條規
      定「違反行政法上義務而受罰鍰、沒入或其他種類行政罰
      之處罰時，適用本法。但其他法律有特別規定者，從其規
      定」，足認行政罰法係屬行政罰之基本法，而道路交通管
      理處罰條例本質上係屬行政罰，此由該條例中就交通違規
      行為所定法律效果包括罰鍰、吊扣證照裁罰等行政罰觀之
      甚明（參照行政罰法第1條、第2條將罰鍰、吊扣證照處分
      均定為行政罰），是違反道路交通管理處罰條例之裁罰事
      件，自有行政罰法之適用。
（三）再按行政罰法第26條一事不二罰之立法理由：「一行為同
      時觸犯刑事法律及違反行政法上義務規定時，由於刑罰與
      行政罰同屬對不法行為之制裁，而刑罰之懲罰作用較強，
      固依刑事法律處罰，即足資警惕時，實無為一事二罰再處
      行政罰之必要，且刑事法律處罰，由法院依法定程序為之
      ，較符合正當法律程序，應予優先適用，但罰鍰以外之沒
      入或其他種類行政罰，因兼具維護公共秩序之作用，為達
      行政目的，行政機關仍得並與裁處。」故刑罰與行政罰，
      其處罰行為人違法行為之目的相同，若依刑事法律處罰，
      已足資警惕行為人時，實無為一事二罰再處行政罰之必要
      （臺灣高等法院臺中分院96年度交抗字第253、第262號、
      第287號、第288號裁定可資參照）。按刑事訴訟法第253
      條之2 規定，命被告向被害人道歉、立悔過書、為金錢給
      付、勞務給付、提供義務勞務或處遇措施，應得被告之同
      意（其中金錢給付、勞務給付、提供義務勞務或處遇措施
      ，因涉及被告之財產及人身自由拘束，且產生未經裁判即
      終局處理案件之實質效果尚須考慮被告之意願），上開金
      錢給付、勞務提供等各種拘束雖均不屬「刑罰」性質，仍
      對行為人產生實質上制裁效果，並對行為人財產、自由、
      尊嚴等權利產生不良影響，尤其除金錢給付部份外，其餘
      種類負擔至今均未能以金錢量化，倘被告就同一行為所受
      緩起訴負擔並非金錢給付，則無從與行政罰鍰之金錢給付
      相較，故緩起訴處分是否即等同不起訴處分，即非無疑。
      又道路交通管理處罰條例第35條所規定之裁處含有罰鍰與
      吊扣駕照之處分，二者分屬行政罰法法理中之對於過去違
      反義務行為處罰之秩序罰，以及對於預防將來再犯危險之
      管制罰，前者對於過去義務違反而為秩序罰之目的與刑事
      制裁所欲達到保護交通安全之目的相同，二者目的既然相
      同，則處以較重之刑事制裁已足，無重複處罰之必要，以
      免使行為人產生雙重之財產損害（臺灣高等法院臺中分院
      96年度交抗字第287號裁定可資參照）。職此，同時觸犯
      刑事法律及違反行政法上義務規定之行為，行政機關得否
      科以與刑罰相類之行政罰處罰，除上述關於「金錢給付」
      之部分外，餘應視該行為之刑事訴追或審判程序終局結果
      而定，在刑事訴追、審判程序尚未終局確定前，行政機關
      自不得逕予裁罰，僅關於沒入或其他種類行政罰，因兼具
      維護公共秩序之作用，為達行政目的，行政機關仍得併予
      裁處，又此所稱「其他種類行政罰」，係指違反行政法上
      之義務應受「裁罰性」之「不利處分」而言，依行政罰法
      第2條規定，應包括限制或禁止行為之吊扣證照處分在內
      。
（四）經查，異議人甲○○對其於97年9月29日晚上11時許起至
      同日晚上12時許止，在臺中市南區正德二巷之妹妹住處內
      ，與親人食用燒酒雞後，已達不能安全駕駛動力交通工具
      之狀態，竟仍於翌日（即30日）凌晨0時40分許，騎乘車
      牌號碼BQ7-838號重型機車上路返家。嗣於97年9月30日凌
      晨1時許，行經臺中市○區○○○路1段191號前處，因酒
      後注意力降低，不慎與停放在路旁為案外人李易洲所有之
      車牌號碼IL-4386號自小客車發生碰撞之交通事故。嗣經
      警據報前往處理，將其緊急送往臺中市中山醫藥大學附設
      醫院大慶院區急診室診治，並委請院方對異議人施以抽血
      檢驗，測得其血液中酒精含量達106mg/dl，經換算呼氣酒
      精濃度值為每公升0.5毫克，推估異議人騎車時點之呼氣
      酒精濃度值為每公升0.62毫克之違規事實，固不否認。惟
      異議人之同一酒後駕車行為，因同時犯刑法第185條之3之
      公共危險罪，經移送臺灣臺中地方法院檢察署檢察官偵辦
      後，經檢察官於97年11月14日作成97年度偵字第25794號
      緩起訴處分，緩起訴期間為1年，異議人應向國庫支付50,
      000元。異議人並於98年2月20日繳畢上開款項，上開緩起
      訴處分於98年12月17日期滿未經撤銷而告確定，有臺灣臺
      中地方法院檢察署97年度偵字第25794號緩起訴處分書、
      臺灣臺中地方法院檢察署98年2月20日沒金字00000000號
      自行收納款項統一收據及臺灣高等法院被告前案紀錄表各
      1紙附卷可稽。依照檢察官對本件異議人所為緩起訴處分
      之期間為1年，命其應向國庫支付50,000元，並依職權送
      臺灣高等法院臺中分院檢察署再議，亦認原處分並無不當
      而駁回再議。再按刑事審判旨在實現刑罰權之分配正義，
      故法院對於有罪被告之科刑，應符合罰刑相當之原則，使
      輕重得宜，罰當其罪，此所以刑法第57條明定科刑時，應
      以行為人之責任為基礎，並審酌一切情狀，尤應注意該條
      所列10款事項，以為科刑輕重之標準。而現階段之刑事政
      策，非祇在實現以往應報主義之觀念，尤重在教化之功能
      。乃本件原檢察官「審酌異議人所犯係法定本刑為死刑、
      無期徒刑或最輕本刑3年以上有期徒刑以外之罪，並姑念
      被告犯後坦認犯行，深表悔悟，且其無前科記錄、素行良
      好，又本件酒罪駕車亦未造成他人具體損害。爰參酌刑法
      第57條所列事項及公共利益之維護，認以緩起訴處分適當
      」並諭知緩起訴期間1年，並令異議人應向國庫支付50,00
      0元，有緩起訴處分書在卷可稽，足認原檢察官已就異議
      人酒駕行為充分評價，並為罰刑相當之處罰，則本諸先刑
      罰後行政之原則，本件自不宜再就已經充分刑罰評價之行
      為，另循行政程序予以再行評價，以防二重評價。衡諸本
      件異議人所受緩起訴處分期間為1年，且已支付國庫50,00
      0元，本院認其應知所警惕，無再犯之虞，對於公共利益
      之維護已經無礙，而上開緩起訴處分內容，確對被告財產
      、自由產生不利之結果，且此結果之所生，亦係出於同一
      酒後駕車之行為，評價上已產生實質刑罰之效果，且其所
      繳納之處分金等內容，以其所受教育程度及經濟狀況，亦
      已遠逾原處分機關所裁處之罰鍰，乃原處分機關就此範圍
      ，實無再另處以罰鍰之必要，以免使行為人產生雙重之財
      產損害。綜上，原處分再對異議人為不利之金錢裁罰，難
      稱允當，是以本件異議應認為有理由，合應由本院將原處
      分關於罰鍰之部分撤銷，並就此部分為異議人不罰之諭知
      。
據上論斷，應依道路交通案件處理辦法第20條前段，裁定如主文
。
中    華    民    國    99    年    1     月    7     日
                          交通法庭    法  官  林世民
以上正本證明與原本無異
如不服本裁定應於送達後5日內向本院提出抗告狀
                                      書記官  紀俊源
中    華    民    國    99    年    1     月    7     日

司法院資訊處製作；財團法人民間司法改革基金會備份。
